臺灣高等法院刑事判決　　　　　　　　95年度上易字第2476號
上　訴　人
即　自訴人　乙○
代　理　人　林憲同律師
被　　　告　戊○○
　　　　　　丙○○
　　　　　　丁○○
　　　　　　甲○○
共　　　同
選任辯護人　羅明通律師
　　　　　　陳彥任律師
　　　　　　林銘龍律師
上列上訴人因自訴被告等妨害名譽案件，不服臺灣台北地方法院
95 年度自字第18號，中華民國95年10月3日第一審判決，提起上
訴，本院判決如下：
    主  文
上訴駁回。
    理  由
一、自訴意旨略如自訴狀、自訴補充理由狀、自訴補充理由狀(二)
    、追加自訴暨補充理由(三)狀所載等情，因認被告甲○○、丙○○、丁○○、戊○○共同涉犯刑法第309 條之公然侮辱罪
    及刑法第310條第2項之加重誹謗罪嫌云云。
二、按犯罪事實應依證據認定之，無證據不得認定其犯罪事實；
    又不能證明被告犯罪者，應諭知無罪之判決，刑事訴訟法第
    154條第2項及第301條第1項分別定有明文。又被害人所述被
    害情形如無瑕疵可指，而就其他方面調查又與事實相符，其
    供述始足據為判決之基礎；且告訴人之告訴，係以使被告受
    刑事訴追為目的，是其陳述是否與事實相符，仍應調查其他
    證據以資審認（參照最高法院32年上字第657 號、52年台上
    字第1300號判例）。又事實之認定，應憑證據，如未能發現
    相當證據，或證據不足以證明，自不能以推測或擬制之方法
    ，為裁判基礎（參照最高法院40年台上字第86號判例）。另
    認定犯罪事實所憑之證據，雖不以直接證據為限，間接證據
    亦包括在內；然而無論直接或間接證據，其為訴訟上之證明
    ，須於通常一般之人不致有所懷疑，而得確信其為真實之程
    度者，始得據為有罪之認定，倘其證明尚未達到此一程度，
    而有合理之懷疑存在時，即無從為有罪之認定，亦有最高法
    院76年台上字第4986號判例可資參照。
三、本件自訴人認被告等人共同涉犯刑法加重誹謗、公然侮辱罪
    等罪嫌，無非係以：蘋果日報2006年1 月27日A6「要聞」版
    「蘋論」欄內刊出「乙○又告」社論，被告戊○○為「蘋果
    日報」負責人兼發行人、被告丙○○為該報社長、被告丁○○為該報總編輯、被告甲○○為該報主筆，被告等誣指乙○
    「以前英文老師該打屁股」、「到了70多歲了還搞不清楚pr
    ovide 不等於free」、「是個國際大笑話」云云，實屬惡意
    誹謗，且其係文字散布，應構成加重誹謗。被告戊○○、丙○○、丁○○等人雖非主筆人，但渠就蘋果日報之發行、採
    訪、編輯及出版等項涉及本案犯罪構成要件事實與被告甲○○具有「事前犯意聯絡、事中分擔行為及事後分受利益」之
    情狀，應依刑法第28條論以共同正犯等語，為其論據。訊據
    被告甲○○、丙○○、丁○○三人之供述、辯解，與被告戊○○之辯解分述如下：
  (一)被告甲○○固坦承為香港商蘋果日報出版發展有限公司（以
    下簡稱「蘋果日報」）總主筆，該報2006年1 月27日A6要聞
    版「蘋論」所刊登之「乙○又告」的評論為其撰寫，惟堅決
    否認有何加重誹謗及公然侮辱之犯行，並辯稱：伊是因為在
    電視新聞上看到乙○的該段新聞，提到美國提供武器給我們
    ，不應該要錢，所以伊覺得很有趣，決定寫這篇評論，伊寫
    這篇評論時沒有侮辱乙○先生的意思，因為英文「provide
    」這個字非常簡單，任何人應該都知道它沒有那個含意，而
    且伊跟乙○先生認識很多年，所以伊覺得可以開個玩笑，而
    乙○先生以前也說開玩笑是言論自由，他自己以前也開過別
    人的玩笑。伊在寫這篇文章之前，雖然沒有仔細看過乙○先
    生所本的資料，然乙○先生所提的那篇文件上並沒有提到臺
    灣，而是一些與美國有邦交的盟國，且從伊初一開始唸英文
    一直到美國唸研究所，對於「provide 」與「free」的瞭解
    是不同意義的字，且字典上有區分這二個字的定義，而依伊
    事後去瞭解乙○先生所提的那份文件是美國眾議院的文件，
    對於行政機關並沒有拘束力，該文件中所提「provide 」是
    建議「no charge」，就那個法案而言，乙○先生所指「pro
    vide」後面有（without charge）是免費的意思，但這不能
    引用在臺灣關係法裡面，因為這份文件是與美國有外交關係
    的盟邦才能使用，它是2006至2007財政年度外交關係授權法
    ，而臺灣關係法是美國國內法，且臺灣與美國並無邦交關係
    ，伊寫這篇評論並沒有惡意，整篇文章並無惡意的字眼，且
    伊不認為英文不好會構成人格侮辱。又依據大法官會議釋字
    第509 號說明清楚，新聞與評論不同，新聞應盡查證義務，
    而評論是否涉及誹謗，要看有無真實惡意，如果是針對公共
    議題做評論撰寫文章，則不構成誹謗，釋字509 號解釋之目
    的，為的是怕箝制新聞自由，讓媒體動不動就構成誹謗或公
    然侮辱罪，新聞自由對於任何事項固然不應做無意義的漫罵
    批評，但對於乙○先生撰寫的意見，卜先生絕對予以尊重，
    但乙○既然為公眾人物，其所闡釋的部份，絕對可以認為是
    公共議題，如果乙○先生對於公共議題做出比較不當的見解
    時，任何人應該都可以加以評論。乙○先生將外交授權法的
    東西引用到臺灣關係法，究竟妥不妥當，應該可以受到公眾
    評論，可能批評字眼比較讓乙○先生不舒服，但這部分應該
    受到言論自由的保證。系爭評論文章中提到「free」的字眼
    ，雖然乙○使用的是「without charge」的字眼，但不管是
    用哪個字眼，重點是評論乙○先生的觀點洽不恰當，乙○先
    生所根據之文件僅為報告書，是向眾議院提出的報告，那只
    是建議美國總統可以那樣做，是否真的要這樣處理，其實沒
    有任何美國法律上拘束力，報告內的內容主要也是針對與美
    國有外交關係的國家部分，這部分顯然與臺灣關係法一點關
    係也沒有，乙○先生以這樣的報告內容引用到臺灣關係法中
    ，固然為臺灣人民所希望的效果，但是否如此應尊重各方面
    的意見。乙○先生的見解引起廣泛討論，且具震撼力，但媒
    體對此自然也有權利發表意見，甲○○先生也不是亂寫，他
    在美國研究所修習政治學，他有一定程度認知，他當時看到
    乙○先生論述後，當然有權利、義務抒發他自己的觀點，讓
    社會大眾做審酌，也許甲○○一開始沒有翻臺灣關係法或系
    爭報告書，但其本身就有相當專業程度，其本於其專業認知
    及其他人對於乙○先生的見解也有不同聲音存在而寫評論，
    不應該就認其構成公然侮辱，儘管自訴人對評論內容不高興
    ，只要沒有踰越界線，不應該就認定其為公然侮辱，況整篇
    評論亦無任何侮辱字眼，只是用個比較開玩笑的口吻，認為
    乙○先生以報告書中那樣的字眼引用在臺灣關係法內是否恰
    當加以評論而已。
  (二)被告丙○○、丁○○固坦承分別為蘋果日報之社長、總編輯
    ，惟均堅決否認有何加重誹謗及公然侮辱之犯行，
  1.被告丙○○辯稱：甲○○是總主筆，是獨立的，他寫的東西
    如果要跟伊討論時，伊會跟他討論，如果他不要找伊討論的
    話，他可以自己決定，不需要找伊，甲○○寫這篇評論時並
    沒有找伊討論，伊事先也不知道他要寫這篇文章，在被乙○
    先生提出異議後，我們報社有去檢討，但我們不認為我們不
    對等語。
  2.被告丁○○辯稱：伊在報社負責編輯部運作、編輯會議，每
    天刊登什麼新聞，報社係採分工，伊會看比較重要的新聞，
    頭版及前幾版要聞版伊會過目，甲○○要刊登的文章完全不
    用伊事先過目，他寫完文章後直接交給編輯，這部分是編輯
    與他的合作關係，甲○○這篇評論在刊登前伊沒有看過，伊
    事先也不知道他要寫這篇文章等語。
  3.渠2 人另又辯稱：被告丙○○、丁○○分別負責行政及編輯
    事項，對於評論不會有任何審核，此為眾所週知之事實。自
    訴人認為蘋果日報主要是挖別人瘡疤，所以認為被告丙○○
    、丁○○及戊○○都有容忍故意，但所謂容忍必須針對特定
    事物，蘋果日報雖受某程度非議，但對於接受民眾投書等部
    分均有相當貢獻，不能只是因為該報紙有相當爭議性存在，
    就認定該報紙就是要挖別人瘡疤，相關主管就要負刑事責任
    ，這違反刑事法上的舉證責任，被告等人不可能有自訴人所
    說誹謗、侮辱之共同犯意、行為分擔。
  (三)被告戊○○雖未到庭，然其辯護人辯稱：被告戊○○並非自
    訴人所指之蘋果日報發行人，於蘋果日報並未擔任任何職務
    ，更無涉於任何編務或審稿事務，與本案系爭評論無關等語
    。
五、經查：
  (一)按刑法上之誹謗罪，係以被告所指摘或傳述之事須足以毀他
    人之名譽為其要件，刑法第310條、第312條，均同此旨。且
    按，言論自由為人民之基本權利，憲法第11條有明文保障，
    國家應給予最大限度之維護，俾其實現自我、溝通意見、追
    求真理及監督各種政治或社會活動之功能得以發揮。惟為兼
    顧對個人名譽、隱私及公共利益之保護，法律尚非不得對言
    論自由依其傳播方式為合理之限制。刑法第310條第1項、第
    2 項誹謗罪即係保護個人法益而設，其乃防止妨礙他人之自
    由權利所設之必要合理限制，亦符合憲法第23條規定之意旨
    ，至刑法第310條第3項前段規定，對誹謗之事能證明其為真
    實者不罰，係針對言論內容與事實相符者之保障，並藉以限
    定刑罰權之範圍，非謂指摘或傳述誹謗事項之行為人，必須
    自行證明其言論內容確屬真實，始能免於刑責，倘行為人雖
    不能證明言論內容為真實，但依其所提證據資料，認為行為
    人有相當理由確信其為真實者，即不能以誹謗罪之刑責相繩
    ，亦不得以此項規定而免除檢察官或自訴人於訴訟程序中，
    依法應負行為人故意毀損他人名譽之舉證責任，或法院發現
    其為真實之義務，就此而言，刑法第310條第3項與憲法保障
    言論自由旨趣並無牴觸，亦有司法院大法官會議著有釋字第
    509號解釋文可資參照。另查刑法第311條立法理由載明：「
    保護名譽，應有相當之限制，否則箝束言論，足為社會之害
    。故以善意發表言論，而有本條所列情形者，不問事實之真
    偽，概不處罰。」，依此立法理由所明示，縱評論者於評論
    時所依據之事實，與客觀上之真實有所出入，但若評論者係
    基於「善意」而進行評論，則為避免新聞媒體因懼怕刑事責
    任而採取自我事前之限制及檢查（self-censorship ），剝
    奪大眾知的權利，並妨礙國家社會之意見自由流通，揆諸前
    揭刑法第311 條之立法理由，皆不應處罰。是根據憲法第11
    條規定、司法院大法官釋字第509號解釋、以及刑法第310條
    規定之意旨可知，若行為人所為之言論係屬「事實」之範疇
    ，而依其所提證據資料，認為行為人已有相當理由確信其為
    真實者，即不能以誹謗罪相繩；且應由告訴人或檢方，證明
    該言論係屬虛妄、或出於明知其為不實、或因輕率疏忽而不
    知其真偽等情形，否則亦不得論以誹謗罪責，洵屬明確。
  (二)蘋果日報2006年1 月27日A6要聞版「蘋論」固刊登以「乙○
    又告」為標題之評論（以下簡稱「系爭評論」），有自訴人
    提出之當日報紙影本在卷可稽，而被告甲○○於亦自承其為
    蘋果日報總主筆，該報2006年1 月27日」A6要聞版「蘋論」
    所刊登之「系爭評論」為其所撰寫，堪信自訴人此部份之指
    述實屬。
  (三)按英文語義之「provide」僅具「供應」、「供給」（suppl
    y）、「使所需事物可得、可行」（make some thing avail
    able）之意，與英文「免費」之文義未盡相同，此有被告之
    辯護人所提出之國內外字典影本可資證明；又依牛津（Oxfo
    rd）同義字字典就「free」及「provide 」同義字之查詢結
    果亦可得知，「free」及「provide 」二字於英文語義上本
    非同義字，且用法詞性上均不相同；況由馬氏-韋氏（Merri
    am -Webster）字典就provide單字所提供之例句：「提供孩
    子們免費氣球」（provide the children with free ballo
    ons），更可知悉英文語法上provide僅係「單純供應」之中
    性動詞，並未含有「免費」（free）供應之意，否則不會在
    同一例句中將「provide 」與「free」二字併列，是被告甲○○對於「provide 」與「free」二字之認知，堪認與一般
    人之見解並無差異。
  (四)自訴人於記者會中提出之美國眾議院國際關係委員會所提20
    06至2007財政年度外交關係授權法修正報告（109TH CONGRE
    SS 1st Session HOUSE OF REPRESENTATIVES REPORTS 109-
    168 Foreign Relations Authorization Act, FiscalYears
    2006And 2007）一文，該報告第232頁第21條（h）款部份修
    正條文中確有「provide （without charge）」等字樣，自
    訴人以臺灣關係法第2條 (b)項第5款規定：「美國政策如下
    ……提供防禦性武器給臺灣人民……」（It is the policy
    of the United States-(5) to provide Taiwan with arms
    of a defensive character;and），認為美國應「provide
    （without charge）」「免費提供」武器給臺灣，從表面上
    看，自訴人所述確實是有所根據。
  (五)然揆諸自訴人所提報告書前言說明之意旨，該報告書性質上
    係屬美國眾議院國際關係委員會（The Committee on Inter
    national Relations）向眾議院提交就H.R.2601號法案（牽
    涉美國國務院2006至2007財政年度預算授權）所為相關增補
    修正之報告，其報告內容上僅係「授權」總統具體執行預算
    ，於性質上僅為眾議院下轄之國際關係委員會所提列之建議
    ，於眾議院批准前該報告在美國法上尚不具任何法律上拘束
    力。又查前述報告書第21條 (h)項第一款及同款 (A)節之文
    字雖授權總統「提供」（不需額外要求付費）「provide(wi
    thout charge )」相關服務，惟其適用對象僅限於北大西洋
    公約組織、澳洲、日本及以色列等國，「臺灣地區」並非本
    條之締約國，是否得依前開條款請求「提供」相關服務則不
    無疑問。
  (六)被告甲○○於「系爭評論」中所寫：【提供並非免費英文裡
    提供服務絕對無免費的意思。例如電信公司、旅館、飯店做
    廣告說「提供電信服務」，或「提供住宿、餐飲服務，並不
    是免費的意思；免費「free」是會特別註明的。如果去飯店
    吃飯的人堅持「提供」是免費，被控告關起來的是吃飯的人
    ，不是飯店老闆。所以，李老先生就省省吧】等語，並無謾
    罵之字言。又系爭評論上所寫【乙○以前的英文老師該打屁
    股，害他到了70多歲了還搞不清楚provide 不等於free。乙○昨天豪氣干雲地揚言，要在美國法院控告布希總統。因為
    《台灣關係法》規定美國要「提供」 (provide)台灣武器，
    而提供是免費的，不能逼台灣購買武器。希望他說說笑話就
    好，千萬別真的告，否則保證是個國際大笑話」中之「以前
    英文老師該打屁股」、「到了70多歲了還搞不清楚provide
    不等於free」、「是個國際大笑話」】等語，或有戲謔之語
    ，惟由一般社會大眾客觀閱覽系爭評論全文，亦應可知悉筆
    者係以開玩笑之口吻，表達「對美國軍售臺灣應否收費」一
    事之不同觀點，而被告甲○○亦稱係與自訴人開玩笑，故甲○○以詼諧之手法表達不同之意見，當為社會大眾所得接受
    。其既係與自訴人開玩笑，即無誹謗或妨害自訴人名譽之犯
    意。
  (七)被告甲○○撰寫系爭評論時，未先行詳查各類字典或先行仔
    細研究美國關係法或自訴人所引之美國眾議院外交關係授權
    法修正報告書即為系爭評論內容，或有欠周全，惟其對於自
    訴人於引用美國眾議院外交關係授權法修正報告書之內容作
    為解釋臺灣關係法內「provide 」之定義應屬「免費贈與」
    之意時，綜合其本身對於英文字「provide 」定義之了解及
    對美國關係法之認知而提出評論，核與社會多數人之觀點一
    致，雖其以開玩笑之方法表達，亦難認有誹謗及公然侮辱之
    犯意，且其所為亦屬言論自由所含括合理評論之保障範疇。
  (八)被告丙○○、丁○○分別為蘋果日報之社長、總編輯之情，
    業據渠等自承在卷，並與證人葉一堅於原審證述情節相符（
    見原審卷第290 頁），被告戊○○雖未到庭，惟其係香港商
    上市公司壹傳媒的主席，他有投資臺灣蘋果日報，但他不介
    入臺灣蘋果日報的新聞如何刊登，他一個月才來臺灣幾天之
    情，亦據證人葉一堅於原審證述明確（見原審卷第289 頁背
    面）。按刑法上共同正犯之成立，必須共同參與犯罪之人間
    有共同之犯意聯絡及行為之分擔，被告戊○○、丙○○、丁○○等人雖分別與蘋果日報有投資或行政參與之關係，然其
    等所分別擔任之職務均已如上述，且綜觀全案卷證資料，並
    無積極證據足證渠等於被告甲○○撰寫系爭評論之先，彼此
    間就撰寫之內容有何溝通及指示，尚難僅憑彼等投資及參與
    行政之故，即逕謂彼等亦有共同撰寫系爭評論。況被告甲○○既已認定無自訴人所指加重誹謗及公然侮辱之故意，則被
    告丙○○、丁○○、戊○○三人即無共同犯罪之可言，自均
    無法證明被告等人犯罪。
六、原審審理結果，基於上開相同理由，認不能證明被告甲○○
    、戊○○、丙○○、丁○○等四人有加重誹謗罪、公然侮辱
    罪等犯行，而諭知被告等無罪判決，經核其認事用法，證據
    之取捨，均無違誤。自訴人上訴意旨雖以：(一)原審判決引證
    刑法第310條之立法理由或大法官釋字第509號解釋，適用於
    本案之各種論證，然本案係屬立法委員行使國會審查國家預
    算之立委職權行使事項，而被告等人係基於蘋果日報在臺發
    行之商業目的，故意選擇自訴人為其誹謗、侮辱、揶揄之對
    象，乃原審法院忽視「蘋果日報之報紙風格」（戲謔他人獲
    取商業利益）與「立委職權行使」（國家憲政之嚴肅議題）
    二者間，社會評價所應考量之價值平衡問題，有認事用法之
    違誤；(二)原審判決僅就誹謗罪部份諭知無罪判決，公然侮辱
    罪部份則疏漏而未予判決；(三)被告雖享有忠實報導事實與公
    正評述事實之媒體權利，然此應僅止於「誹謗罪」之保障，
    反之，如被告假借報導及評述機會，使用「侮辱人格權」之
    不當文句行公然侮辱之實，則在言論自由與人格權保護之價
    值評斷，仍應以人格權保障為先；況被告應該避免而且可以
    避免使用「侮辱性字句」，然被告故意使用足以詆毀自訴人
    人格權之字句，被告即應承擔刑責；(四)被告戊○○、丙○○
    、丁○○等人任蘋果日報各項職務之主管，為爭取商業利益
    ，對系爭評論未盡審核與監督之責，其容認（放任）甲○○
    撰文誹謗、侮辱他人人格權之犯意存在，顯係「預見及容認
    犯罪事實之發生」，應負共犯責任云云。惟查：(一)自訴人行
    使立法委員職權所發表言論本即受憲法保障，惟其言論之價
    值與報紙媒體之評論性言論之價值，是否等同或有不同價質
    ，核與本件所應審酌之「誹謗罪」及「公然侮辱罪」之構成
    要件無關，況系爭評論既屬就自訴人行使立法委員職權時發
    表之言論而為評論，即與上開上訴人言論均為高價值之政治
    性言論，自訴人此部份之主張，尚非可採；(二)原判決認定被
    告甲○○所為系爭評論，難認有誹謗及公然侮辱之犯意，其
    理由已詳為敘明如上所述，上訴人認原判決有「已受請求之
    事項未予判決」之違法，即屬誤會；(三)系爭評論並無謾罵字
    言，雖有戲謔之語，惟由一般社會大眾客觀閱覽系爭評論全
    文，顯見筆者係以詼諧手法表達不同意見，當為社會大眾所
    得接受，業經原審認定而詳述如上，況被告甲○○所撰寫之
    系爭評論，屬於「意見表達」範疇之主觀意見、評論及批判
    言論，且評論內文對其所指摘關於「對美國均受臺灣應否收
    費」之具體事實，均有相當關係，並非無的放矢而批評自訴
    人，自不得僅以自訴人對於被告用詞遣字之個人感受，即以
    公然侮辱罪相繩。(四)自訴人上訴並未提出新證據足資證明被
    告戊○○、丙○○、丁○○、甲○○等人有何自訴意旨所指
    之犯行，仍執原有證據認被告等人共同涉犯誹謗罪及公然侮
    辱罪，尚無從使本院形成有罪之心證，自應維持原審諭知被
    告等人無罪之判決。本件自訴人之上訴，為無理由，應予駁
    回。
七、被告戊○○經合法傳喚，無正當理由未到庭，爰不待其到庭
    逕行判決。
據上論斷，應依刑事訴訟法第368條、第371條，判決如主文。
中　　華　　民　　國　　96　　年　　8 　　月　　8 　　日
　　　　　　　　　刑事第十庭    審判長法　官 陳博志
　　　　　　　　　　　　　　　　　    法　官 黃俊明
　　　　　　　 　 　　　　　　　　　　法　官 李春地
以上正本證明與原本無異。
不得上訴。
                                      書記官 蘇秋
中　　華　　民　　國　　96　　年　　8 　　月　　14　　日
